【裁判字號】    98,簡上,135
【裁判日期】    990525
【裁判案由】    損害賠償
【裁判全文】
臺灣彰化地方法院民事判決  98年度簡上字第135號
上 訴 人  乙○○
被上訴人  甲○○
上列當事人間請求損害賠償事件，上訴人對於民國98年9月29日
本院北斗簡易庭98年度斗簡字第188號第一審判決提起上訴，本
院於民國99年5月11日言詞辯論終結，茲判決如下：
    主      文
上訴駁回。
第二審訴訟費用新台幣壹仟伍佰元由上訴人負擔。
    事實及理由
一、被上訴人主張：
  (一)上訴人於民國97年10月11日晚上8時左右，在彰化縣社頭鄉
    ○○路○段698之11號其住處門口毆打被上訴人，致被上訴
    人受有右側腓骨遠端線性骨折、右手挫傷及擦傷等傷害。
  (二)兩造因本件傷害事件，迭經多次調解，因上訴人始終不願和
    解並給付賠償金，被上訴人始提起本件損害賠償之訴。
  (三)被上訴人未對兩造之母動粗，僅說話音量較大，上訴人從其
    住處走出後，竟出手毆打被上訴人成傷。
  (四)被上訴人遭上訴人毆傷後，陸續前往員林員榮綜合醫院（下
    稱員榮醫院）、社頭仁生中醫診所（下稱仁生中醫）及國術
    館等醫療院所治療，並施行石膏固定治療，經員榮醫院骨科
    醫師評估，必須3個多月始能復原，然經治療4個月始逐漸康
    復。
  (五)被上訴人遭上訴人毆傷後，造成行動不便，必須使用柺杖，
    休養4個月無法工作，爰請求按照被上訴人投保勞工保險每
    月薪資新台幣（下同）34,800元之標準，計算4個月不能工
    作之損害合計139,200元。
  (六)被上訴人於68年間考取大貨車駕照，並加入汽車駕駛職業工
    會投保勞工保險，均符合法律規定，迄今未停保，絕無偽造
    文書情事。
  (七)被上訴人目前在果菜市場從事果菜批發業，每日收入約2千
    餘元，全年無休，僅於過年期間休假1天，均以現金交易，
    故無轉帳或報稅資料。
  (八)爰於原審本於侵權行為損害賠償之法律關係，請求上訴人賠
    償醫療費用13,280元、不能工作之損害139,200元、精神慰
    撫金4萬元，合計請求損害賠償金額為192,480元。
  (九)被上訴人所求者不過是一個公道而已，對於原審判令上訴人
    應賠償被上訴人金額（31,520元），並無異議，爰請求駁回
    上訴等語。
二、上訴人辯稱：
  (一)本件傷害肇因於被上訴人先對兩造之母動粗，上訴人為保護
    其母始出手制止，反遭被上訴人毆傷而滿身是血，上訴人絕
    無毆打被上訴人，縱有拉扯，亦屬正當防衛。
  (二)被上訴人先前並無工作及收入，是其請求4個月不能工作之
    損害，即屬無據。
  (三)被上訴人雖主張其以賣菜為業，但其勞保投保單位係汽車駕
    駛職業工會，工作品項與投保單位顯不相符，足認被上訴人
    有偽造文書之嫌，原審竟以其投保薪資作為不能工作損害之
    核算標準，難謂有據。
  (四)被上訴人主張其每月收入約5、6萬元，且勞工保險投保薪資
    34,800元各情，應由被上訴人負舉證責任，在被上訴人未盡
    舉證責任前，原審竟以前開不實投保薪資，採為裁判基礎，
    實有違證據法則。原審就此均未查明，顯有判決不備理由之
    違法。
  (五)仁生中醫位在彰化縣社頭鄉○○○路上，屬於小診所，平日
    就醫人數不多，且距離被上訴人住處約5公里左右，是其看
    診時間僅花費1小時，無須以半日計算，另被上訴人前往員
    榮醫院看診亦無須花費半日時間。
  (六)被上訴人受有骨折等傷害實與上訴人無涉，且被上訴人傷勢
    輕微，線性骨折應指骨頭有如線般粗細裂痕，不致於不能行
    走或活動，是原審判決上訴人應給付被上訴人精神慰撫金1
    萬元，實屬過高。
  (七)上訴人係因被上訴人對其母動粗，為保護其母始出手制止，
    被上訴人與有過失，故有過失相抵之適用。未料，被上訴人
    竟可獲得高額賠償，實有鼓勵不法之嫌。
  (八)爰請求廢棄原判決不利於上訴人之部分，前開廢棄部分，被
    上訴人於第一審之訴應予駁回，並陳明如受不利之判決，願
    供擔保請准免為假執行等語。
三、原審為被上訴人一部敗訴、一部勝訴之判決，即判決上訴人
    應給付被上訴人31,520元，及自起訴狀繕本送達上訴人之翌
    日即98年7月15日起至清償日止，按年息百分之5計算之利息
    ，並駁回被上訴人其餘請求。上訴人就其敗訴部分提起上訴
    ，被上訴人就其敗訴部分未上訴，已確定。
四、兩造不爭執事項：
  (一)兩造為親兄弟關係，比鄰而居。
  (二)兩造之母為劉張鑾，兩造之叔為劉金定，被上訴人之妻為廖
    麗華，被上訴人之子為劉子豪。
  (三)兩造於97年10月11日晚上8時左右，在彰化縣社頭鄉○○路
    ○段698之11號即上訴人住處門口前發生爭執，並相互拉扯
    、扭打。
  (四)上訴人因本件傷害，業經本院刑事庭以98年度簡字第1098號
    刑事判決（第二審案號：本院98年度簡上第165號），判處
    拘役50日確定。被上訴人亦因本件傷害（含公然侮辱），業
    經本院刑事庭以前開判決，判處拘役20日確定。
  (五)被上訴人學歷國中畢業，名下有共有房地，無存款，須扶養
    子女。
  (六)上訴人學歷高中肄業，以種菜為業，名下有共有房地，收入
    不定，無存款，須扶養子女。
五、兩造爭執事項：
  (一)被上訴人受有右側腓骨遠端線性骨折、右手挫傷及擦傷等傷
    害，是否出於上訴人所為？
  (二)兩造互相拉扯及扭打等行為，上訴人可否主張正當防衛？
  (三)被上訴人請求上訴人應賠償醫療費用、不能工作之損害及非
    財產上之損害（精神慰撫金），有無依據？得請求賠償之金
    額各若干元？
  (四)本件有無過失相抵規定之適用？
六、被上訴人主張其於上開時地遭上訴人毆打，致受有右側腓骨
    遠端線性骨折、右手挫傷及擦傷等傷害乙節，業據被上訴人
    於原審提出相符之員榮醫院及仁生中醫所出具診斷證明書為
    證，復經目擊證人劉張鑾、劉金定、廖麗華、劉子豪等人迭
    於檢察官偵查時證述兩造確有互相拉扯、扭打等情明確（本
    院刑事庭98年度簡上字第165號刑事判決第3～6頁參照），
    上訴人亦因此遭本院刑事庭以傷害罪判刑確定，自堪信被上
    訴人此部分之主張為真實。基此，上訴人辯稱：被上訴人受
    有前揭傷害與其無關云云，核屬事後卸責之詞，不足採信。
七、按所謂正當防衛，乃對於現時不法之侵害為防衛自己或他人
    之權利，於不逾越必要程度範圍內所為之反擊行為（最高法
    院64年台上字第2442號判例要旨參照）。基此，正當防衛必
    須對於現在不法之侵害始得為之，侵害業已過去，即無正當
    防衛可言。至彼此互毆，必以一方初無傷人之行為，因排除
    對方不法之侵害而加以還擊，始得以正當防衛論。故侵害已
    過去後之報復行為，與無從分別何方為不法侵害之互毆行為
    ，均不得主張防衛權（最高法院30年上字第1040號判例參照
    ）。上訴人雖辯稱為護衛其母而毆打被上訴人，應符合正當
    防衛云云。惟查：被上訴人與劉張鑾於前揭時地因故互罵，
    嗣後兩造互相拉扯、扭打，並進而互毆，並於劉子豪拉開兩
    造後，兩造再次扭打，劉張鑾則在旁勸諭兩造勿再互毆（前
    開刑事判決第7頁參照）。準此，可知兩造主觀上顯無基於
    防衛之意思而為防衛不法侵害之行為，依上判例要旨，上訴
    人所為，核與正當防衛之要件不符。是以，上訴人辯稱其毆
    打被上訴人之行為，符合正當防衛云云，即屬卸責之詞，要
    難採認。
八、按「因故意或過失，不法侵害他人之權利者，負損害賠償責
    任。」、「不法侵害他人之身體或健康者，對於被害人因此
    喪失或減少勞動能力，或增加生活上之需要時，應負損害賠
    償責任。」、「不法侵害他人之身體、健康‧‧‧被害人雖
    非財產上之損害，亦得請求賠償相當之金額。」，民法第18
    4條第1項前段、第193條第1項、第195條第1項前段分別定有
    明文。上訴人既出手毆傷被上訴人，且不符正當防衛之要件
    ，則被上訴人本於前揭規定，即侵權行為損害賠償之法律關
    係，訴請上訴人應賠償醫療費用、不能工作之損害及非財產
    上之損害（精神慰撫金），洵屬有據。
九、被上訴人主張其因本件傷害受傷而支出醫療費用，其中在員
    榮醫院支出1,520元，在仁生中醫支出2,600元（26次，每次
    100元），業據提出相符之相關醫療費用單據（影本）為證
    ，此為增加其生活上之需要費用，上訴人應負損害賠償責任
    。逾此範圍之請求，即其餘仁生中醫160元（逾2,600元部分
    ）及國術館9千元，未據被上訴人舉證業經醫師明確指示確
    有必要，不應准許。
十、按身體或健康受侵害，而減少勞動能力者，其減少及殘存勞
    動能力之價值，不能以現有之收入為準，蓋現有收入每因特
    殊因素之存在而與實際所餘勞動能力不能相符，現有收入高
    者，一旦喪失其職位，未必能自他處獲得同一待遇，故所謂
    減少及殘存勞動能力之價值，應以其能力在通常情形下可能
    取得之收入為標準（最高法院61年台上字第1987號判例要旨
    參照）。經查：本院為明瞭被上訴人遭上訴人毆傷後不能工
    作之期間，故向員榮醫院函詢被上訴人病情與工作相關事宜
    ，嗣經該醫院以99年3月22日員榮字第0990083號函覆略稱：
    「病患甲○○因右側腓骨遠端骨折，依當時病況需宜在家休
    養約3個月。」等語。據此，被上訴人因本件傷害不能工作
    之期間應為3個月。另參酌被上訴人於本件傷害受傷前身體
    尚無異狀，依通常情形，應有完全勞動能力，足以從事勞動
    工作，每月至少獲有相當於法定最低工資之收入，殆無疑義
    。茲依據行政院勞工委員會公告法定最低基本工資17,280元
    之標準，及被上訴人不能工作期間3個月，按霍夫曼計算法
    扣除期前利息，核算出其所得請求不能工作之損害額為51,6
    25元（17,280×2.00000000≒51,625元，元以下四捨五入）
    ，此為減少勞動能力之損害，上訴人應負賠償責任。原審因
    此判令上訴人應賠償被上訴人不能工作之損害共17,400元，
    係依被上訴人看診之醫療院所距其住處遠近及看診次數，並
    按被上訴人投保勞工保險每月薪資34,800元等標準核算，其
    理由容有未洽，惟因未逾被上訴人依法得請求不能工作之損
    害額，故其結論尚無二致。上訴人徒以被上訴人未能舉證其
    於本件傷害發生之際有工作及收入，故無勞動能力之減損云
    云，難謂有據，不足採信。
十一、按慰藉金之賠償須以人格權遭遇侵害，使精神上受有痛苦為
    必要，其核給之標準固與財產上損害之計算不同，然非不可
    斟酌雙方身分資力與加害程度，及其他各種情形核定相當之
    數額（最高法院51年台上字第223號判例要旨參照）。次按
    非財產上損害之慰撫金數額，究竟若干為適當，應斟酌兩造
    身分、地位、經濟狀況、加害程度及其他各種情形，俾為審
    判之依據（最高法院86年度台上字第511號、第3537號民事
    判決要旨參照）。被上訴人遭上訴人毆打成傷，自受有精神
    上痛苦，則其請求上訴人給付精神慰撫金，即非無據。經查
    ：被上訴人學歷國中畢業，名下有共有房地，無存款，須扶
    養其子女；上訴人高中肄業，以種菜為業，名下有共有房地
    ，月入不定，無存款，亦須扶養其子女各情，業據兩造於原
    審分別陳明在卷。爰審酌被上訴人所受痛苦之程度及兩造身
    分、地位、經濟財產狀況等一切情狀，因認被上訴人於原審
    請求4萬元之精神慰撫金，洵屬過高，應以1萬元，較為允當
    。
十二、按雙方互毆乃雙方互為侵權行為，與雙方行為為損害之共同
    原因者有別，無民法第217條過失相抵原則之適用（最高法
    院68年台上字第967號判例要旨參照）。經查：兩造互相拉
    扯及扭打等行為，上訴人不得主張正當防衛，業如前述，依
    上判例要旨，即無民法第217條過失相抵原則之適用。上訴
    人辯稱被上訴人與有過失，而有過失相抵規定之適用云云，
    核無依據，要難採認。
十三、綜上所述，被上訴人本於侵權行為損害賠償之法律關係，即
    依據民法第184條第1項前段、第193條第1項、第195條第1項
    前段等規定，請求上訴人應給付被上訴人31,520元（4,120
    ＋17,400＋10,000＝31,520），及自起訴狀繕本送達上訴人
    之翌日即98年7月15日起至清償日止，按年息百分之5計算之
    法定遲延利息，核屬正當，應予准許。原審就上開應准許部
    分，認定被上訴人減少勞動能力之期間及每月所得計算標準
    ，其理由容有未洽，惟其結論則無二致，因而為被上訴人勝
    訴之判決，並依職權為假執行之宣告，核無不合。上訴意旨
    猶執陳詞，指摘原判決不當，求予廢棄改判，為無理由，應
    予駁回。
十四、按假執行制度，旨在使給付判決於確定前發生執行力，法院
    僅得對未確定之判決宣告之；第二審法院所為之判決，其上
    訴利益不逾民事訴訟法第466條第1項所定之額數者，無論通
    常或簡易訴訟程序，皆在不得上訴之列（民事訴訟法第466
    條、第436條之2參照）。各該判決既因不得上訴而告確定，
    自無許法院對之宣告假執行或免為假執行之餘地。經查：本
    件判決屬終審判決，依上規定及說明，不生假執行或免假執
    行之問題，是上訴人陳明如受不利之判決，願供擔保請准免
    為假執行，核無必要，併此敘明。
十五、本件判決之基礎已臻明確，兩造其餘攻擊防禦方法，經審酌
    後於判決結果不生影響，爰不再贅詞論列。
十六、據上論結，本件上訴為無理由，依民事訴訟法第436條之1第
    3項、第449條第1項、第2項、第78條，判決如主文。
中    華    民    國    99    年    5     月    25    日
                民事第一庭    審判長法  官  康弼周
                                    法  官  簡璽容
                                    法  官  陳正禧
以上正本係照原本作成。
本判決不得上訴。
中    華    民    國    99    年    5     月    25    日
                                    書記官  莊素美

司法院資訊處製作；財團法人民間司法改革基金會備份。
